臺灣花蓮地方法院民事判決
109年度簡上字第2號
上  訴  人  
即變更之訴
原      告  吳慶豐  
訴訟代理人  吳明益律師
            孫裕傑律師
被 上訴 人  
即變更之訴
被      告  財政部國有財產署北區分署

法定代理人  郭曉蓉  
訴訟代理人  籃健銘律師
複 代理 人  劉佳盈律師
上列當事人間請求確認租賃契約存在等事件，上訴人對於中華民
國108年10月31日本院花蓮簡易庭108年度花簡字第353號第一審
判決提起上訴，並為訴之變更，經本院於民國111年10月4日言詞
辯論終結，判決如下：
    主      文
變更之訴駁回。
變更之訴訴訟費用由上訴人負擔。 
    事實及理由
壹、程序部分：
一、按「訴之變更或追加，非經他造同意，不得為之。但第二百
    五十五條第一項第二款至第六款情形，不在此限」、「訴狀
    送達後，原告不得將原訴變更或追加他訴。但有下列各款情
    形之一者，不在此限…四、因情事變更而以他項聲明代最初
    之聲明者」，民事訴訟法第446條第1項但書、第255條第1項
    但書第4款分別定有明文；所謂「因情事變更而以他項聲明
    代最初之聲明」，係指原告之訴因起訴後兩造間法律關係或
    事實狀態變動，致不能繼續為原來請求之情形而言；次按所
    謂訴之變更，則係原告於起訴後提起新訴以代替原訴（最高
    法院108年度台抗字第896號裁定意旨參照），當事人、訴訟
    標的及訴之聲明為訴之三要素，其一有變更、追加情形，即
    屬訴之變更、追加（最高法院87年度台抗字第285號裁定意
    旨參照）。查本件上訴人於原審主張其向被上訴人財政部國
    有財產署北區分署（下稱國產署）承租坐落花蓮縣○○鎮○○○
    段000○000地號土地（以下合稱系爭土地），卻遭國產署違
    法終止租約並將系爭土地撥用予被上訴人花蓮縣卓溪鄉公所
    （下稱卓溪鄉公所），乃訴請確認其與國產署間就系爭土地
    所成立之國有耕地租賃關係（89國耕放租字第EZ0000000000
    號、91國耕放租字第00301號，下稱系爭租約），對被上訴
    人卓溪鄉公所仍繼續存在；卓溪鄉公所應將系爭土地交付予
    上訴人。經原審為上訴人全部敗訴之判決，上訴人不服提起
    上訴，惟因訴訟繫屬中系爭租約分別於民國107年12月31日
    及109年12月31日屆滿，上訴人乃以情事變更為由，將原訴
    請確認其與被上訴人國產署間之系爭租約存在，及請求被上
    訴人卓溪鄉公所交付系爭土地之聲明，變更為依民法第226
    條第1項、第229條第1項、第231條第1項等規定請求損害賠
    償，請求被上訴人國產署應給付上訴人新臺幣（下同）866,
    112元，及自民事變更上訴聲明狀繕本送達被上訴人國產署
    之翌日起至清償日止，按年息5%計算之利息。核屬因情事變
    更而以他項聲明代替最初之聲明，揆諸上開規定，應予准許
    。
二、次按在第二審為訴之變更合法者，原訴可認為已因而視為撤
    回時，第一審就原訴所為判決，自當然失其效力；第二審法
    院應專就新訴為裁判，無須更就該判決之上訴為裁判（最高
    法院71年台上字第3746號判例參照）；原審既認被上訴人變
    更之新訴為合法，原訴則可認為已因撤回而終結，乃竟將第
    一審就原訴之裁判廢棄，已有未合（最高法院65年台上字第
    2183號判例意旨參照）。本件上訴人所為訴之變更既屬合法
    ，其原訴視為撤回而終結，本院只就新訴為裁判，是其原列
    卓溪鄉公所為被上訴人，已因其合法訴之變更而視為撤回，
    自不在本院審理範圍，併予敘明。
貳、實體部分：
一、上訴人主張：
  ㈠伊前向被上訴人財政部國有財產署北區分署（下稱國產署）
    承租坐落花蓮縣○○鎮○○○段000○000地號土地（以下合稱系爭
    土地），雙方簽訂有（89）國耕放租字第EZ0000000000號及
    （91）國耕放租字第00301號二份租約（以下合稱系爭租約
    ）。被上訴人國產署於系爭租約存續中，本應保持其合於約
    定使用、收益之狀態，不妨礙上訴人對系爭土地之使用收益
    ，詎國產署竟將系爭土地移交給花蓮縣卓溪鄉公所（下稱卓
    溪鄉公所），致上訴人無法為圓滿之使用收益，國產署怠於
    履行義務，未以保持系爭土地合於約定使用收益之狀態予上
    訴人，致上訴人於106年1月10日起至107年12月31日無法使
    用大禹段199地號土地，及於106年1月10日起至109年12月31
    日無法使用大禹段210地土地，受有無法使用租賃物之損害
    ，國產署自應負債務不履行之損害賠償責任，爰依民法第22
    6條第1項、第229條第1項、第231條第1項等規定請求損害賠
    償。
  ㈡上訴人於106年1月10日遷離系爭土地前，於系爭土地種植西
    瓜，系爭土地為農牧用地，上訴人承租面積達3.0189公頃，
    西瓜屬經濟作物，上訴人承租系爭地面積非狹，於其上種植
    西瓜有一定規模及產量，足供銷售獲利，依通常情形可預期
    有相當獲利，因被迫遷離受有106年至107、109年無法種植
    西瓜出售獲利之所失利益。參照行政院農業委員會就花蓮地
    區西瓜作物生產統計資料，上訴人之所失利益核計如下：
  ⒈106年至107年之所失利益：
　①106年：3.0189(公頃)×25,135公斤(106年度每公頃收獲量)×1
    2.4(106年度每公斤平均價)-3.0189(公頃)×183,867 元(106
    年度每公頃生產成本)=385,837元(元以下四捨五入，以下同
    )。
  ②107年：3.0189(公頃)×25,298公斤(107年度每公頃收獲量)× 
    11.1(107年度每公斤平均價)-3.0189(公頃)×186,751 元(10
    7年度每公頃生產成本)=283,948元。
  ⒉108年至109年之所失利益：
  ①108年：0.7146(公頃)×24,715公斤(108年度每公頃收獲量)×1
    1.2(108年度每公斤平均價)-0.7146(公頃)×185,601元(108
    年度每公頃生產成本)=65,177元。
　②109年：0.7146(公頃)×24,710公斤(109年度每公頃收獲量)×1
    4.95(109年度每公斤平均價)-0.7146(公頃)×185,885元(109
    年度每公頃生產成本)=131,150元。
　⒊從而，可認上訴人受有866,112元所失利益之損害（計算式：
    385,837元＋283,948元＋65,177元＋131,150元）。
　㈢並聲明：被上訴人國產署應給付上訴人新臺幣（下同）866,1
    12元，及自民事變更上訴聲明狀繕本送達被上訴人國產署之
    翌日起至清償日止，按年息5%計算之利息。
二、被上訴人國產署則以：
  ㈠國有財產署依系爭租約四、其他約定事項第21點（第19點)第
    1項第1款「舉辦公共、公用事業需要者」終止租約，實屬合
    法：
  ⒈按「各級政府機關需用公有土地時，應商同該管直轄市或縣 
    (市)政府層請行政院核准撥用」、「非公用財產類之不動產
    ，各級政府機關為公務或公共所需，得申請撥用」，土地法
    第26條、國有財產法第38條第1項分別定有明文。卓溪鄉公
    所為綠美化用地之公共需要，依國有財產法第38條第1項前
    段之規定，於105年間經花蓮縣政府層轉向行政院申請無償
    撥用4筆國有土地（包含上訴人吳慶豐所承租之系爭土地）
    ，經行政院106年1月9日院授財產公字第10600007950號函准
    予辦理。卓溪鄉公所既已合法撥用系爭土地，依最高法院52
    年度台上字第4031號民事判例、國有財產撥用要點第11點暨
    國有耕地租賃契約約定，原依附於系爭土地上之兩造間租賃
    關係因不能與需地機關之使用權源並存，遂歸於消滅，伊亦
    以106年1月10日台財產北花三字第10642002250號函終止雙
    方租約。
  ⒉卓溪鄉公所係應綠美化作業之公共需求而申請撥用，符合前
    揭法規範所載之「公務或公共所需」，且臺北高等行政法院
    108年度訴字第1089號及臺灣最高行政法院109年上字第1110
    號裁定均駁回上訴人之請求，足見行政機關間之撥用實屬合
    法，故伊以上述理由於106年1月10日終止方租約，於法並無
    違誤。
  ㈡退步言之，「縱認國產署終止租約不合法（假設），然上訴
    人起訴時已主張系爭租約存在於其與卓溪鄉公所間，且上訴
    人於108年12月13日民事上訴理由狀中援引原審判決之認定
    主張「系爭租約對卓溪鄉公所仍繼續存在而成為出租人地位
    」等語，既系爭土地已於106年1月17日辦理撥用，則依上訴
    人之主張及原審判決之認定，系爭租約之當事人應為上訴人
    及卓溪鄉公所，是上訴人主張伊應負損害賠償責任，實屬無
    據等語，資為抗辯。
  ㈢並聲明：變更之訴駁回。
三、本院之判斷：
    上訴人主張被上訴人未於租賃關係存續中保持其合於約定使
    用收益之狀態，其給付不符債之本旨，爰依債務不履行法律
    關係解除租賃契約，並請求被上訴人賠償其損害等情，為被
    上訴人所否認，並以前詞置辯。經查：
　㈠按各級政府機關因舉辦土地法第208條所列公共事業需用公有
    土地，經依同法第26條規定由該管市縣政府層請行政院核准
    撥用者，及政府基公法上之權力，使需用土地之機關取得該
    土地之權利，而該土地原使用人之權利因與此不能並存遂歸
    於消滅（最高法院52年台上字第4031號判例意旨參照）；次
    按不適用耕地三七五減租條例之耕地租約，有舉辦公共、公
    用事業需要者，放租機關得終止租約，承租人不得向放租機
    關要求任何補償；耕地租賃有舉辦公共、公用事業需要者，
    放租機關得終止租約，（89）國耕放租字第EZ0000000000號
    租約四、其他約定事項第21點第2項第1款、（91）國耕放租
    字第00301號租約四、其他約定事項第19點第1款分別定有明
    文；復按「非公用財產類之不動產，各級政府機關為公務或
    公共所需，得申請撥用。」、「前項撥用，應由申請撥用機
    關檢具使用計畫及圖說，報經其上級機關核明屬實，並徵得
    財政部國有財產局同意後，層報行政院核定之。」國有財產
    法第38條第1項前段、第2項定有明文。又非公用財產類之不
    動產出租後，基於國家政策需要，變更為公用財產時得解約
    收回，此觀同法第44條第1項第1款之規定即明；再按國有不
    動產奉行政院核准撥用後，應辦理下列事項：…㈢原管理機關
    ：…⒉原訂有租約或其他私權契約者，通知使用權人其權利歸
    於消滅，國有不動產撥用要點第11點第3項第2款亦有明定。
    末按租約終止時，承租人應繳清租金或其他未清款項，並騰
    空交還土地，不得向放租機關要求任何補償；租約終止、消
    滅或無效時，承租人應繳清租金或其他未清款項，除另有規
    定外，並應拆除、騰空非屬國有之地上物或掩埋之廢棄物，
    回復原狀後，返還租賃耕地，不得向放租機關要求任何補償
    ；（91）國耕放租字第00301號租約四、其他約定事項第20
    點、（89）國耕放租字第EZ0000000000號租約四、其他約定
    事項第22點亦分別定有明文（原審卷第161、164頁）。
  ㈡本件系爭土地經卓溪鄉公所為綠美化用地需要，奉行政院於1
    06年1月9日以院授財產公字第10600007950號函准予無償撥
    用等情，為兩造所不爭執，基於國有不動產撥用要點第11點
    第3項第2款之規定，原管理機關即應通知使用權人其權利歸
    於消滅，是國產署於106年1月10日以台產財北花三字第1064
    2002300號函通知上訴人終止系爭租約，依法即屬有據。系
    爭租約既經國產署合法終止，依系爭租約之約定，於租約終
    止時，承租人不得向放租機關要求任何補償，故上訴人依民
    法第226條第1項、第229條第1項、第231條第1項等規定，請
    求被上訴人給付866,112元及利息，自屬無據，不應准許；
    況依本件原審判決之見解，本件得類推適用民法第425條第1
    項買賣不破租賃原則，即系爭租約對卓溪鄉公所仍繼續存在
    ，而由其取得出租人地位，並認其業將系爭土地收回，其收
    回之行為得認係以默示意思表示之方式行使終止權，而合法
    終止系爭租約，是國產署既非出租人，則上訴人依債務不履
    行之規定，向國產署請求損害賠償，即屬無據，而繼受出租
    人地位之卓溪鄉公所亦合法終止系爭租約，則依系爭租約之
    約定，上訴人亦不得請求損害賠償。
四、綜上所述，本件上訴人主張民法第226條第1項、第229條第1
    項、第231條第1項等規定，請求被上訴人給付866,112元及
    利息，為無理由，應予駁回。
五、本件事證已臻明確，兩造其餘之攻擊或防禦方法，經本院審
    酌後，認均與本件結論無涉，茲不再一一贅述，併此敘明。
六、訴訟費用負擔之依據：民事訴訟法第78條。　　
中　　華　　民　　國　　111 　年　　10　　月　　21　　日
                  民事第二庭  審判長法官  李可文
                              法　    官  鍾志雄 
                              法    　官  邱韻如
以上正本係照原本作成。
本判決不得上訴。
中　　華　　民　　國　　111 　年　　10　　月　　21　　日
                              書  記  官  謝佩真